臺灣高等法院臺南分院民事判決　96年度上易字第45號
上　訴　人　乙○○○
訴訟代理人　黃 雅 琴　律師
　　　　　　羅 宗 賢　律師
上 列 一人
複 代 理人　裘 佩 恩　律師
被 上 訴人　匯豐汽車股份有限公司
　　　　　　　　　　　設台北市松山區○○○路○段270號5樓
法定代理人　丁 ○ ○　住同上
訴訟代理人　丙 ○ ○　住台北市○○路○段16巷27號5樓
　　　　　　甲 ○ ○　住台南縣永康市○○○路306號
上列當事人間請求塗銷抵押權登記事件，上訴人對於中華民國九
十六年一月五日臺灣臺南地方法院第一審判決（九十五年度訴字
第一五九二號）提起上訴，本院於九十六年五月一日言詞辯論終
結，判決如下：
      主      文
上訴駁回。
第二審訴訟費用由上訴人負擔。
      事  實  及  理  由
一、上訴人主張：坐落台南縣麻豆鎮○○段二一一地號、地目建
    、面積二九０．二九平方公尺土地，原係伊與訴外人施合桐
    、施陳春月三人共有，施合桐之應有部分為二分之一，伊與
    施陳春月之應有部分各為四分之一。施合桐因向被上訴人購
    買汽車辦理分期付款，於民國八十七年二月二十日以其所有
    坐落同段一九六、一九七、二０九、二一０地號土地各應有
    部分十六分之一，及上開二一一地號土地應有部分二分之一
    等筆土地，設定最高限額新台幣（下同）八十三萬元之第一
    順位抵押權（下稱系爭抵押權）予被上訴人。嗣上開二一一
    地號土地經伊訴請台南地院判決為原物分割，除保留二一一
    本號外，並分割出二一一之一、之二地號，合計三筆土地，
    其中二一一地號、面積七二．五七平方公尺土地（下稱系爭
    二一一地號土地）分歸伊單獨所有，二一一之二地號、面積
    一四五．一五平方公尺土地分歸訴外人施合桐單獨所有，系
    爭抵押權並由地政機關逕行辦理轉載於分割後之系爭二一一
    地號土地，設定權利範圍為二分之一。惟上開二一一地號、
    面積二九０．二九平方公尺土地（下稱原二一一地號土地）
    係經法院裁判分割，並無損害抵押權人權益之虞，系爭抵押
    權於土地分割後，原附隨於施合桐應有部分而設定之系爭抵
    押權，應轉存於施合桐分割後取得之二一一之二地號土地，
    並無抵押權不可分性原則之適用，以符憲法保障伊財產權精
    神。又被上訴人對伊並無任何主債權存在，系爭抵押權之從
    權利亦無從存在；且被上訴人對施合桐之抵押債權並已罹時
    效而消滅，系爭抵押權因被上訴人於消滅時效完成後，五年
    間不實行而消滅。系爭抵押權妨害伊之系爭二一一地號土地
    所有權，為此，本於物上請求權，求為命被上訴人塗銷系爭
    二一一地號土地上之系爭抵押權登記之判決。原審為伊敗訴
    判決，尚有未合；並聲明：(一)原判決廢棄。(二)被上訴人應將
    上訴人所有坐落系爭二一一地號土地上，收件文號：八十七
    年南麻字第００一七０八號、登記日期：八十七年二月二十
    日，權利價值：本金最高限額八十三萬元，設定權利範圍：
    二分之一、債務人：施合桐之抵押權設定登記予以塗銷。(三)
    第一、二審訴訟費用由被上訴人負擔。
二、被上訴人則以：兩造間固無債權債務關係，惟系爭抵押權擔
    保渠對於訴外人施合桐之購車款債權尚未消滅；原二一一地
    號土地雖經法院裁判分割，惟基於抵押權之不可分性，就訴
    外人施合桐所有權應有部分二分之一設定之系爭抵押權不受
    影響。系爭抵押權由地政機關依土地登記規則第一百零七條
    規定，轉載予上訴人所有分割後二一一地號土地上，並無不
    合。系爭抵押權並未消滅，上訴人訴請塗銷系爭二一一地號
    土地上之系爭抵押權，並無理由等情詞，資為抗辯；並聲明
    ：(一)上訴駁回。(二)第二審訴訟費用由上訴人負擔。
三、上訴人主張：原二一一地號、面積二九０．二九平方公尺土
    地，係伊與訴外人施合桐、施陳春月三人共有，施合桐之應
    有部分為二分之一，伊與施陳春月之應有部分各為四分之一
    。施合桐於八十七年間以其所有同段一九六、一九七、二０
    九、二一０地號土地各應有部分十六分之一，連同原二一一
    地號土地應有部分二分之一等筆土地，設定系爭抵押權予被
    上訴人。嗣原二一一地號土地經法院判決原物分割，其中系
    爭二一一地號土地分歸伊單獨所有、二一一之二地號土地分
    歸訴外人施合桐單獨所有，系爭抵押權則由地政機關逕行辦
    理轉載於分割後之系爭二一一地號土地上，設定權利範圍為
    二分之一等情，除據上訴人於原審提出而為被上訴人所不爭
    之地籍圖謄本、系爭二一一地號、二一一之二地號土地登記
    謄本（原審卷第六頁至第九頁）為證外，且有台南縣麻豆地
    政事務所於九十五年十一月三十日，以所登記字第０九五０
    ０一一四０二號函檢送辦理系爭抵押權設定登記之相關資料
    （原審卷第三三頁至第四二頁），併台南地院八十八年度訴
    字第一四二號民事共有物分割判決影本（原審卷第四八、四
    九頁）可按，復為兩造所不爭，堪信上訴人上開主張為真實
    。
四、上訴人另主張：原二一一地號土地業經法院裁判分割，由伊
    取得系爭二一一地號土地之單獨所有權，訴外人施合桐則取
    得二一一之二地號土地之單獨所有權，無損於被上訴人之抵
    押權，系爭抵押權於土地裁判分割後，原附隨於施合桐應有
    部分設定之系爭抵押權，應轉存於施合桐分割後取得之二一
    一之二地號土地，並無抵押權不可分性原則之適用，且兩造
    間並無主債權存在，系爭抵押權之從權利亦無從存在，被上
    訴人對施合桐之抵押債權並已因時效而消滅，系爭抵押權因
    被上訴人於五年間不實行而消滅等語，則為被上訴人否認，
    並以上情置辯；是系爭抵押權就原二一一地號土地裁判分割
    後，訴外人施合桐就其應有部分設定之抵押權是否應全部存
    在於施合桐分得之二一一之二地號土地上？地政機關逕行轉
    載於系爭二一一地號土地，是否妨害上訴人之所有權？被上
    訴人之系爭抵押權是否已消滅？厥為本件訴訟首應審究之爭
    點。
五、按抵押權之不可分性，係指於擔保債權未受全部清償前，抵
    押權人得就擔保物之全部行使權利而言，民法第八百六十八
    條規定：「抵押之不動產如經分割，或讓與其一部，或擔保
    一債權之數不動產而以其一讓與他人者，其抵押權不因此而
    受影響。」，即係揭櫫抵押權之不可分原則之明文。惟法文
    所指「抵押之不動產如經分割，或讓與其一部」一詞，在不
    動產為共有人按應有部分分別共有情形下，原係指就「共有
    物本身」設定抵押權，其後不動產經分割或讓與一部之情形
    而言；不包括分別共有人就其應有部分設定抵押權予第三人
    ，其後共有物經協議或裁判分割之情形。上情參照民法第八
    百十九條第二項，就共有物（全部）之處分、變更、設定負
    擔，應經全體共有人同意之規定，與同法第八百六十八條明
    定「抵押之不動產如經分割」、「其抵押權不因此而受影響
    。」相互觀之，正相呼應，論理一致。至分別共有人以其不
    動產土地之應有部分，設定抵押權予其個人之債權人者，依
    同法第八百十九條第一項規定，原得自由處分，勿需經其他
    共有人同意，則其後分別共有物經協議或裁判分割時，上開
    應有部分抵押權仍以其應有部分比例，存在於各共有人分得
    之部分土地上之現象，我國學界通說及法院判決實務之見解
    ，雖多以「抵押權之不可分性」解之，惟在論理上尚欠週延
    ，似非的論。
六、查：
（一）按就共有物分割之效果，各共有人分得原物之一部，而取
      得之單獨所有權，究係於何時取得？因立法例採認定主義
      或移轉主義之不同，而異其取得效力之時點。我國立法例
      係採「移轉主義」，向為學界通說及法院判決實務一致之
      見解，此參民法第八百二十五條：「各共有人，對於他共
      有人因分割而得之物，按其應有部分，負與出賣人同一之
      擔保責任。」規定，可得上開論證。我國立法例就共有物
      之分割既採移轉主義，各共有人彼此相互移轉其分得部分
      上之應有部分（等同以應有部分互易），而取得其分得部
      分之單獨所有權，則於各共有人互易其分得部分之應有部
      分時，原存在於應有部分上之瑕疵或負擔，亦應隨同移轉
      於其他共有人分得之部分上，自屬當然；上情，對照各共
      有人對於他共有人因分割而得之物，依民法第八百二十五
      條規定，應按其應有部分，負與出賣人同一之擔保責任者
      ，正相呼應，且論理一致。
（二）再按抵押權係擔保物權，原係以確保債務之清償為目的，
      於債務人或第三人所有之物或權利上所設定，以取得擔保
      作用之定限物權。擔保物權既係優先支配標的物之交換價
      值，以標的物換價所得價值作為擔保作用為目的，共有人
      就其得自由處分之應有部分設定抵押權予其債權人，就抵
      押債權人言，其目的原在以共有物應有部分之交換價值作
      為債權之擔保，則共有物之全體共有人嗣後就共有物為協
      議或裁判分割時，若有損及共有人應有部分之交換價值，
      致抵押權人之擔保權益受有損害，亦難認非損害抵押權人
      之財產權。
（三）上訴人雖抗辯：共有物分割後，共有人並不繼受他共有人
      以其應有部分設定抵押權之負擔云云，並援引部分學者主
      張：「在移轉主義精神下，兩兩移轉結果，共有人之應有
      部分具體化為之土地，其應有部分之負擔，亦隨之具體化
      移轉至分割後，單獨所有之土地上。」之見解（本審卷第
      三十頁）為其論據；惟上開見解之形成，原係在：「共有
      人均已同意將應有部分上之負擔移轉至設定人分得土地上
      」，或「若由其他共有人受讓應有部分所設定之負擔並不
      公平」之假設命題下得出之結論。然「共有人全體均已同
      意」、「由其他共有人受讓應有部分所設定之負擔並不公
      平」之前題條件如何得出？有無實證？未據說明，已難謂
      為週延；上開論理之前題條件既乏實證，則由前題條件演
      繹而得之上開結論，亦難謂係的論。
（四）綜上，我國立法例就共有物之分割既採移轉主義，核與共
      有人以其應有部分設定抵押權，其目的原係以應有部分之
      交換價值供抵押債權之擔保，共有物於嗣後分割時，不得
      損及應有部分抵押權人權益之理論，亦相一致。是應有部
      分抵押權，於共有物分割後，仍依應有部分之比例，存在
      於各共有人分得部分之上，在論理自屬當然，亦無損及其
      他共有人之財產權情事，上訴人抗辯上開規定，侵害共有
      人在憲法上保障之財產權云云，委不足採。
七、再查：內政部依土地法第三十七條第二項規定，以（九０）
    台內中地字第九０八三四一一號令修正發布之「土地登記規
    則」，屬於中央法規準法第七條：「各機關依其法定職權或
    基於法律授權訂定之命令」之授權命令性質。土地登記規則
    第一百零七條明定：「分別共有土地，部分共有人就應有部
    分設定抵押權者，於辦理共有物分割登記時，該抵押權按原
    應有部分轉載於分割後各宗土地之上。但經先徵得抵押權人
    同意者，該抵押權僅轉載於原設定人分割後取得之土地上。
    」，核與我國立法例就共有物之分割係採移轉主義，應有部
    分抵押權，於共有物分割後，仍依應有部分之比例，存在於
    各共有人分得部分之上之法律精神相符，難認有何逾越民法
    規定情形。系爭抵押權既係地政機關依土地登記規則第一百
    零七條規定，逕行轉載於上訴人所有系爭二一一地號土地上
    ，縱因此影響上訴人對於系爭二一一地號土地所有權之完滿
    性，亦難認系爭抵押權有何妨害上訴人之土地所有權可言。
    至於系爭抵押權原係擔保訴外人施合桐之購車款債務者，已
    如上述，上訴人遽以兩造間並無債權債務關係存在，否認被
    上訴人之系爭抵押權存在云云，亦無足採。
八、上訴人又主張：被上訴人對施合桐之抵押債權已因時效而消
    滅，被上訴人之系爭抵押權因五年間不實行，亦已消滅云云
    ；惟按經確定判決或其他與確定判決有同一效力之執行名義
    所確定之請求權，其原有消滅時效期間不滿五年者，因中斷
    而重行起算之時效期間為五年。以抵押權擔保之債權，其請
    求權已因時效而消滅，如抵押權人，於消滅時效完成後，五
    年間不實行其抵押權者，其抵押權消滅，民法第一百三十七
    條第二項、第八百八十條分別定有明文；查：訴外人施合桐
    因向被上訴人購車而簽發之本票債務，因屆期未清償，尚欠
    七十七萬八千八百零四元（本金六十三萬元，利息十四萬八
    千八百零四元）乙情，業據被上訴人於本審提出而為上訴人
    所不爭之內部催收報告書、台南地院八十八年十二月十四日
    八十七南院鵬執慎字第一０四八一八號債權憑證、本票、附
    條件買賣契約書、本票裁定等件（本審卷第四五頁至第六五
    頁）為證，應堪信實；上開購車款債務經被上訴人聲請台南
    地院對訴外人施合桐強制執行並無效果，而由台南地院於八
    十八年十二月十四日核發債權憑證乙情，此參上開卷附債權
    憑證亦明。是被上訴人對於訴外人施合桐之本票債權，其原
    有消滅時效期間雖不滿五年，於取得上開債權憑證而重行起
    算之時效期間延長為五年，經計算至九十三年十二月十四日
    止，上開債權縱因時效而消滅，依上開說明，被上訴人仍得
    於五年間實行系爭抵押權。則自九十三年十二月十四日起迄
    至本件言詞辯論終結之日止，尚未逾五年期間，系爭抵押權
    自未消滅。上訴人主張系爭抵押權擔保之抵押債權已罹於時
    效而消滅，系爭抵押權亦已因五年間不實行而消滅云云，亦
    不足採。
九、綜上，上訴人主張系爭抵押權於原二一二地號土地裁判分割
    後，原附隨於施合桐應有部分之系爭抵押權應轉存於施合桐
    分割後取得之二一一之二地號土地上，且被上訴人對伊並無
    任何債權關係存在，被上訴人對施合桐之上開抵押債權並已
    因時效而消滅，系爭抵押權因五年間不實行亦已消滅；系爭
    抵押權因土地分割，而由地政機關逕行辦理轉載於分割後之
    系爭二一一地號土地，妨害伊對於系爭二一一地號土地之所
    有權者，均無足採；其本於物上請求權，求為命被上訴人塗
    銷系爭二一一地號土地上之系爭抵押權登記之判決，即屬無
    據，不應准許，原審為其敗訴之判決，理由雖有不同，惟結
    論則為二致，上訴意旨指摘原判決不當，求予廢棄改判，為
    無理由，應予駁回。
十、本件事證已臻明確，兩造其餘攻擊防禦方法之陳述，與判決
    結果並無影響，爰不一一論述，併此敘明。
十一、據上論結，本件上訴為無理由，依民事訴訟法第四百四十九
    條第一項、第二項、第七十八條，判決如主文。
中　　華　　民　　國　　96　　年　　5　　月　　15 　　日
                    民事第三庭
                                審判長法　官  陳  光  秀
　　　　　　　　　　　      　　　　　法　官  曾  平  杉
　　　　　　　　　　　      　　　　　法　官  李  文  賢
上為正本係照原本作成。
不得上訴。
中　　華　　民　　國　　96　　年　　5　　月　　18 　　日
                                      書記官　劉　清　洪
